【裁判字號】    97,上易,1879
【裁判日期】    970930
【裁判案由】    詐欺
【裁判全文】
臺灣高等法院刑事判決                97年度上易字第1879號
上  訴  人  臺灣臺北地方法院檢察署檢察官
被      告  丙○○
上列上訴人因被告詐欺案件，不服臺灣臺北地方法院96年度易字
第3150號，中華民國97年6月24日第一審判決（起訴案號：臺灣
臺北地方法院檢察署95年度偵緝字第1849號），提起上訴，本院
判決如下：
    主  文
上訴駁回。
    理  由
一、本案經本院審理結果，認第一審判決對被告丙○○為無罪之
    諭知，核無不當，應予維持，並引用第一審判決書記載之證
    據及理由（如附件）。
二、檢察官上訴意旨以：(一)刑事訴訟法第378條規定：「判決不
    適用法則或適用不當者，為違背法令」所謂法則含司法院解
    釋及最高法院判例（最高法院71年台上字第314號判例參照
    ）。(二)本案檢察官起訴書認本案依被告丙○○於93年間二次
    質當時之民法第898條規定：「質權人喪失其質物之占有，
    不能請求返還者，其動產質權消滅」被告將其所有之物質押
    於乙○○後，又以詐術將該質物騙回而另質當甲○○，被告
    丙○○復將質物騙回後，交還質權人乙○○，致質權人甲○○喪失其質物之占有而不能請求返還，質權歸於消滅，雖質
    權人甲○○因被告丙○○於滿當期日（依當鋪業法第3條第
    12款之規定，指約定取贖之最後日期）後5日內屆期不取贖
    或付清利息順延質當者，依當鋪業法第21條之規定，質當物
    所有權移轉於當鋪業之規定或依上開動產抵押契約而取得質
    當物所有權，然因被告丙○○取回之原質物價值增高，並使
    乙○○無法取得上開質物所有權或拍賣或出售之，即屬取得
    財產上不法之利益，應成立刑法第339條第2項之罪（最高法
    院66年度第六次刑庭庭推總會議決議(一)參照）（查最高法院
    66年台非字第145號判例同此意旨）。核被告丙○○所為，
    係犯刑法第339條第2項之罪嫌，詎原判決竟不適用上開判例
    ，且未說明不適用之原因，其判決依刑事訴訟法第378條規
    定，違背法令，尚嫌未洽云云。
三、惟按告訴人之告訴，係以使被告受刑事訴追為目的，是其陳
    述是否與事實相符，仍應調查其他證據以資審認。又，刑事
    訴訟法第161條已於民國91年2月8日修正公布，其第一項規
    定：檢察官就被告犯罪事實，應負舉證責任，並指出證明之
    方法。因此，檢察官對於起訴之犯罪事實，應負提出證據及
    說服之實質舉證責任。倘其所提出之證據，不足為被告有罪
    之積極證明，或其指出證明之方法，無從說服法院以形成被
    告有罪之心證，基於無罪推定之原則，自應為被告無罪判決
    之諭知；本件原審審判時，修正之刑事訴訟法關於舉證責任
    之規定，已經公布施行，檢察官仍未提出適合於證明犯罪事
    實之積極證據，並說明其證據方法與待證事實之關係；原審
    對於卷內訴訟資料，復已逐一剖析，參互審酌，仍無從獲得
    有罪之心證，因而維持第一審諭知無罪之判決，於法洵無違
    誤。最高法院52年台上字第1300號、92年台上字第128號分
    別著有判例。經查：
  (一)上訴意旨所引用之最高法院66年度第六次刑庭庭推總會議決
    議(一)及66年台非字第145號判例，認行為人應成立第339條第
    2項之罪，其構成要件之首要前題為「被告以詐術，向質權
    人將質物騙回」，應先敘明。
  (二)告訴人乙○○於警詢中雖指述略稱：於93年6月的時候，被
    告將他所有之賓士5023-HY號自用小客車開至我店內典當100
    萬元，另在93年8月份的時候，被告以車輛保險過期之前，
    修理儀表板不用錢為理由，將車輛借去維修，過了約2、3天
    ，被告有將車子開回來還伊云云（見偵第19560號卷第33頁
    ）。然查：
    1.被告於93年6月29日在宏益當鋪典當該車後，隨即於當日
      向該當鋪借用此一車牌號碼5023-HY號自用小客車等情，
      有告訴人乙○○提出之押當車輛借用切結書、委託切結書
      、借據各1份在卷可稽（見偵第19560號卷第18-20頁）。
      復據證人甲○○於原法院審理時亦證稱：以車子向當鋪典
      當時，沒有留車才要簽押當車輛借用切結書，如果有留車
      子，就不需要簽署該切結書等語（見原審卷第81頁反面）
      。以告訴人乙○○於偵查中提出被告典當車輛時書寫之押
      當車輛借用切結書、委託切結書、借據各1份上，所記載
      之日期均為「93年6月29日」觀之，顯見被告於93年6月29
      日在宏益當鋪典當該車後，隨即於當日向該當鋪借用此車
      ；而非日後於他日再另行騙取。是證人即告訴人乙○○指
      述：被告施用詐術「在93年8月份的時候，被告以車輛保
      險過期之前，修理儀表板不用錢為理由，將車輛借去維修
      」乙節，已非屬實。
    2.況且，告訴人乙○○又於原法院審理時復證稱：（審判長
      問：有關被告以青春育樂公司所有的5023-HY自小客車向
      宏益當舖典當的經過，你是否有實際經辦？）沒有；（問
      ：就你所知，被告以上開自小客車向宏益當舖典當過幾次
      ？）據我所知是一次，承辦人員也曾經跟我說是一次，但
      我最近聯絡到該承辦人員的家人，他的家人轉述該承辦人
      員的說法是，被告應該是典當兩次，第一次是在六月份，
      八月份有去還錢，十月份又典當一次：（問：你先前在法
      院曾經證述說，被告去宏益當舖典當的時候，你有在場，
      是否為事實？）我是有在場，但是承辦人員承辦，我只是
      稍微看一下，並沒有參與典當的手續：（問：所以就被告
      實際向宏益當舖典當自小客車的事情，你自己並沒有親身
      經歷？）是；（問：宏益當舖所留存有關被告以上開自小
      客車的資料，除了先前提出資料之外，有無其他的資料可
      供法院參考？）沒有，已經找不到了，因為宏益當舖已經
      停業三年多了；（受命法官問：你先前證述被告於93年6
      月份以上開車輛向你質借一百萬元，並沒有償還宏益當舖
      這件事情，是你當時每天看帳所得知的印象，請問你是否
      確定被告沒有償還上開借款？）我可能沒有注意到他有償
      還借款這件事情；（問：你之前說被告在93年6月份將上
      開車輛典當給你時，並未馬上將車開走，而是於93年8月
      份藉口修理儀表板及辦理保險的理由，才將車開走，這件
      事情你是否確定？）因為是當初宏益當舖承辦人員在辦理
      的，他只是口述跟我說，六月份被告車子有開來我知道，
      後來他有無將車開走我不曉得，八月份的事情我也是聽承
      辦人員說的，因為帳都是一陣子才看一次，沒有每天都看
      云云（見原審卷第146頁）。得徵告訴人乙○○並未親身
      經歷被告向宏益當鋪典當車輛之過程，前開指述均是聽當
      鋪之承辦人員說的，屬傳聞自他人之事實，核無證據能力
      。是告訴人乙○○指述：被告施用詐術「在93年8月份的
      時候，被告以車輛保險過期之前，修理儀表板不用錢為理
      由，將車輛借去維修」等情，尚難遽予採信。
  (三)證人甲○○於檢察事務官偵訊時證稱：93年8月6日被告開同
    一輛車到我的店（新豐當鋪），說他暫時不缺錢，但怕臨要
    用錢，所以讓我先設定150萬，我查過車子並未貸款，且被
    告資料齊全，我只有向八駿馬同業照會，當時查無向其他同
    業典當；8月9日他就來跟我說有要用錢，把150萬拿走，當
    時他車子並未留在我這裡；他只繳過一次利息75000元，因
    他繳息時未開車來，我要求他把車子開來，他在10月11、12
    、13日把車停放在我這裡，我看沒什麼問題才把車還他云云
    （見偵查卷第60頁）。復於原法院審理時證稱：確實時間我
    現在沒有資料，之前我開庭的時候有講過設定的時間，金錢
    總共是欠200萬元，被告好像先拿150萬元，後來再拿50萬元
    ：（檢察官：問上開車輛是否有設定動產擔保抵押給新豐當
    舖？）有；（檢察官問：被告來跟你們借錢的時候，有無把
    他的車輛開過來給你們看？）有；（問：有無將被告的行照
    交給你們保管？）也有；（問：這台車子是否有放在新豐當
    舖做保管？）沒有，就是借完錢就把車子開走，因為有設定
    動產抵押：... （問：被告設定動產抵押之後，有無再把車
    子開過來給你們看過？）有；（問：何時把車子開給你們看
    ？）設定後一、二個月，我有問被告說車子怎麼都不在，正
    好他說我車在，問我是否需要用車，我說我朋友需要用車，
    他說好，就把車子牽回給我們四、五天，當時是為了朋友結
    婚使用車子；（問：後來用完是否就把車子還給被告？）是
    等語（見原審卷第79頁）。依告訴人甲○○之上開供述，得
    見被告於93年8月6日提供本案5023-HY號自用小客車予新豐
    當舖質押時，係先設定尚未借取款項；當舖負責人即告訴人
    甲○○曾經查證該車輛並未設定質權或其他擔保物權；新豐
    當舖借予款項後，亦未留置車輛。是由告訴人甲○○之供詞
    ，亦未能證明被告提供車輛質押向新豐當舖借款時，有何行
    使詐術或騙回質押物之行為。
  (四)被告所為，核與上訴意旨所引用之最高法院66年度第六次刑
    庭庭推總會議決議(一)及66年台非字第145號判例所指「被告
    以詐術，向質權人將質物騙回」，尚屬有間。
  (五)檢察官上訴意旨執前詞指摘原判決不當，為無理由，應予駁
    回。
四、據上論結，應依刑事訴訟法第373條、第368條，判決如主文
    。
本案經檢察官丁樹蘭到庭執行職務。
中    華    民    國    97    年    9     月    30    日
                  刑事第十庭    審判長法  官 楊炳禎
                                      法  官 朱光仁
                                      法  官 陳博志
以上正本證明與原本無異。
不得上訴。
                                      書記官 陳嘉文
中    華    民    國    97    年    10    月    1     日


司法院資訊處製作；財團法人民間司法改革基金會備份。
